臺灣臺東地方法院民事判決
110年度簡上字第12號
上  訴  人  邱貴花  
訴訟代理人  湯文章律師(法扶律師)
被上訴人    陳俊榮  
訴訟代理人  傅爾洵律師
上列當事人間請求損害賠償等事件，上訴人對於民國110年3月23
日本院臺東簡易庭第一審判決（109年度東簡字第191號）提起上
訴，本院合議庭於111年11月30日言詞辯論終結，判決如下：
    主      文
上訴駁回。
第二審訴訟費用由上訴人負擔。
    事實及理由
一、上訴人主張：訴外人即上訴人之子陳枝億於民國105年1月28
    日，擅自取走其所有置放在臺東縣○○鄉○○00○0號之檜木1枝
    （長約4.95公尺、徑約1.02至1.56公尺，下稱系爭木材）後
    ，將市價約新臺幣（下同）50萬元之系爭木材，以12萬元出
    售予被上訴人，被上訴人買受後即置放在臺東縣○○市○○路0
    段000巷0號住處（下稱被上訴人住處）外之空地上。因上訴
    人對陳枝億提起竊盜罪告訴，經臺灣臺東地方檢察署（下稱
    臺東地檢署）檢察官以106年度偵字第1713號竊盜案件偵查
    ，於偵查中將系爭木材查扣，並交付予被上訴人代為保管。
    上訴人嗣於106年間，對被上訴人提起返還所有物訴訟，經
    本院以106年度東簡字第274號民事簡易判決、107年度簡上
    字第17號民事判決（下合稱系爭判決）判命被上訴人應返還
    上訴人系爭木材並已確定在案。然於上訴人聲請法院強制執
    行時，發現系爭木材業已不在被上訴人住處致無從執行。被
    上訴人依系爭判決對於上訴人負有返還系爭木材之主要義務
    ，其於返還系爭木材前，自負有保管之附隨義務。因被上訴
    人有未盡其保管義務之可歸責事由，致上訴人受有損害，爰
    依民法第184條第1項前段、第956條之規定，請求被上訴人
    賠償系爭木材價額50萬元等語。原審判決駁回上訴人之請求
    ，上訴人聲明不服，提起上訴。並上訴聲明：㈠原判決廢棄
    。㈡被上訴人應給付上訴人50萬元，及自109年9月2日起至清
    償日止，按年息5%計算之利息。
二、被上訴人則以：被上訴人對於陳枝億未經上訴人同意出售系
    爭木材之事並不知情，為善意受讓人，且其業已交付買賣價
    金12萬元予陳枝億。系爭判決雖判命被上訴人應返還系爭木
    材，然被上訴人事實上已喪失對系爭木材之占有，況其占有
    系爭木材時之處置與上訴人並無不同，亦無保管責任，對於
    系爭木材之滅失自無故意、過失或可歸責事由，上訴人縱因
    被上訴人無法返還系爭木材致受有損害，其亦無須負責，而
    係應由陳枝億負最終賠償責任。而上訴人於陳枝億所涉竊盜
    案件（即本院106年度易字第229號）審理時，於106年9月19
    日當庭陳稱：不跟陳枝億求償，就當作伊已經從陳枝億那邊
    拿到12萬元，請不要對陳枝億宣告沒收等語，顯屬免除陳枝
    億就本件民事賠償責任之意，並視為上訴人已獲得12萬元之
    賠償，上訴人之損害既已獲得填補，又捨棄應負最終賠償責
    任之陳枝億之其餘損害賠償請求權，自不得再向被上訴人求
    償等語，資為抗辯。並答辯聲明：上訴駁回。
三、兩造不爭執之事實：　　
  ㈠系爭木材為上訴人之子陳枝億出售予被上訴人，被上訴人買
    受後即置放在被上訴人住處外空地上。嗣上訴人對陳枝憶提
    起竊盜罪告訴，經臺東地檢署檢察官以106年度偵字第1713
    號竊盜案件偵查，於105年12月30日在上址查扣系爭木材，
    並交付被上訴人在上址代為保管，嗣臺東地檢署檢察官提起
    公訴，經本院以106年度易字第229號刑事案件受理，上訴人
    嗣於該刑事案件審判程序中，對陳枝億撤回告訴，經本院刑
    事庭於106年9月26日為不受理判決，有贓、證物代保管單、
    本院106年度易字第229號刑事判決可證（見原審卷第18頁及
    反面、第50頁、本院卷第99-100頁）。
  ㈡上訴人於106年10月17日對被上訴人提起返還所有物訴訟，起
    訴狀繕本於106年11月22日送達被上訴人，並經本院簡易庭
    於107年3月22日以106年度東簡字第274號民事簡易判決，依
    民法第949條第1項規定，命被上訴人應返還系爭木材予上訴
    人，然該判決未就民法第767條第1項部分為判斷。嗣被上訴
    人提起上訴，經本院合議庭於107年10月12日以107年度簡上
    字第17號民事判決駁回上訴確定。上訴人隨即聲請強制執行
    ，經本院執行人員於107年11月13日前往系爭木材保管處，
    發現系爭木材已不在該處，而無從執行。
  ㈢被上訴人於107年11月8日向臺東地檢署聲請發還系爭木材，
    臺東地檢署於107年12月6日發文將系爭木材發還被上訴人，
    惟被上訴人接獲通知後，未曾向臺東地檢署陳報系爭木材業
    已不見，有臺東地檢署107年12月6日東檢德荒107聲他95字
    第1079011935號函可佐（見原審卷第53頁）。
  ㈣上訴人因系爭木材執行無結果，對被上訴人提起毀損債權告
    訴，因查無被上訴人有隱匿系爭木材之犯罪嫌疑，經臺東地
    檢署檢察官為不起訴處分，嗣上訴人不服聲請再議，經臺灣
    花蓮高等檢察署花蓮檢察分署駁回再議，有臺東地檢署檢察
    官109年度偵字第103號不起訴處分書、臺灣花蓮高等檢察署
    花蓮檢察分署109年度上聲議字第126號處分書（見原審卷第
    35-36頁反面、第51-52頁）。
  ㈤系爭木材已滅失，上訴人迄今未就陳枝億無權出售系爭木材
    予被上訴人之事，向陳枝億求償，並於106年9月19日刑案審
    理時，當庭表示不跟陳枝億求償，當作其已經從陳枝億那拿
    到12萬元。
四、本件爭點：
  ㈠被上訴人對於系爭木材有無保管義務？
  ㈡被上訴人對於系爭木材滅失有無故意或過失？有無可歸責事
    由？
  ㈢被上訴人是否應對系爭木材滅失負最終損害賠償責任？
  ㈣若被上訴人應負損害賠償責任，上訴人得請求賠償金額為何
    ？
五、本院得心證之理由：
  ㈠就前開爭點四、㈠部分，被上訴人對於系爭木材有保管義務：
    依上述三、兩造不爭執之事實㈠系爭木材係臺東地檢署檢察
    官查扣，並交付予被上訴人代為保管，被上訴人對於系爭木
    材自有保管義務。　
  ㈡就前開爭點四、㈡部分，被上訴人對於系爭木材滅失有過失，
    並有可歸責事由：依上開三、㈠、㈡所述，系爭木材係於被上
    訴人保管期間滅失，被上訴人雖辯稱於買受系爭木材後，將
    系爭木材置放於被上訴人住處外之空地上，與上訴人占有系
    爭木材時之保管方式相同，被上訴人對於系爭木材滅失並無
    故意或過失亦無可歸責事由等語；然上訴人係以系爭木材所
    有人之地位占有系爭木材，其保管方式本可自由選擇，蓋係
    由其自身承受系爭木材可能滅失之風險；而臺東地檢署檢察
    官既於105年12月30日在被上訴人住處查扣系爭木材，並交
    付予被上訴人代為保管，被上訴人於此時應已知悉或認識到
    其係以盜贓物保管人之身分，暫時性的占有保管系爭木材，
    被上訴人對於無法終局保有系爭木材之權利，應有預見之可
    能，相較於上訴人之所有人地位而言，其就系爭木材之保管
    方式，自應負較高之善良管理人注意義務，即被上訴人應以
    積極作為，降低系爭木材滅失之風險，例如將系爭木材放置
    於室内場所（空間），或對系爭木材覆蓋帆布圈封標示，而
    非無任何作為，任令系爭木材置放於住處外空地致遭人竊取
    。則被上訴人於105年12月30日起，既知所保管之系爭木材
    為盜贓物，其對於保管物並無任何提高監管或防護作為，來
    降低該物滅失之風險，被上訴人將系爭木材置於住處外空地
    之放任不作為之舉，已屬對系爭木材保管義務之違反而有過
    失，此亦為系爭木材滅失之歸責事由。
  ㈢就前開爭點㈢部分：
  1.按惡意占有人或無所有意思之占有人，就占有物滅失或毀損
    ，如係因可歸責於自己之事由所致者，對於回復請求人，負
    賠償之責，民法第956條定有明文。被上訴人對系爭木材負
    保管責任，對系爭木材之滅失有違反其注意義務而有過失亦
    有可歸責之事由，經本院認定如上，則被上訴人對上訴人就
    系爭木材自應負損害賠償之責任。
  2.然對系爭木材滅失負最終損害賠償責任者為陳枝億，而非被
    上訴人，蓋陳枝億對上訴人負有侵權行為損害賠償責任，而
    被上訴人亦對上訴人負有民法第956條之賠償責任，若被上
    訴人賠償予上訴人，則陳枝億自被上訴人處所受領之12萬元
    ，即對被上訴人構成不當得利，可見對系爭木材滅失負最終
    損害賠償責任者為陳枝億，而非被上訴人。
  ㈣就前開爭點㈣部分：上訴人因系爭木材滅失所受損害為12萬元
    ，陳枝億、被上訴人分別因侵權行為、民法第956條規定，
    均應對上訴人各負損害賠償之責，惟各該給付義務之發生法
    律關係不同，均在填補上訴人所受同一之損害，而為不真正
    連帶債務，因上訴人所受12萬元之損害，已自陳枝億處獲得
    填補，被上訴人對上訴人所負之12萬元債務，於該範圍內應
    同免其責，自無須再賠償上訴人：
　1.上訴人雖稱證人吳順洋欲以50萬元購買系爭木材（見原審卷
    第66頁反面-第67頁），故系爭木材價值為50元，其所受損
    害亦為50萬元，然系爭木材係漂流木，應以通常市場上客觀
    價值為其價值，而上訴人雖謂系爭木材長約4.95公尺、徑約
    1.02至1.56公尺，然此係上訴人之臆測，並非系爭木材於市
    場交易時之尺寸材積，又依被上訴人於偵查中提出之估價依
    據及系爭木材附測量尺照片（見臺東地檢署106年度交查字
    第914號卷第39-52頁），系爭木材扣除不堪用之頭尾部分後
    ，可供交易部分之木材頭部直徑約0.9公尺、尾部直徑約0.6
    公尺，全長約4公尺，則系爭木材之直徑平均值為0.75公尺
    【（0.9＋0.6）÷2＝0.75】，並參酌卷附行政院農業委員會林
    務局（下稱林務局）之材積計算公式[(末端直徑＋定數）²×0
    .79×長度]（見原審卷第75-76頁），依此計算得出系爭木材
    材積為2.0224立方公尺[(0.75+0.05)²×0.79×4＝2.0224 (本
    院認以直徑平均值0.75公尺計算較為合理，併此敘明）] ，
    並以林務局木材市價資訊系統所發布之109年1-11月臺東地
    區之臺灣紅檜中等品質平均價格為每立方公尺5萬6,000元（
    見原審卷第76頁）計算，則系爭木材之市價為11萬3,254元
    （2.0224×56,000＝113,254，元以下4捨5入），核與被上訴
    人購買系爭木材價格12萬元相當，足認系爭木材之市場價值
    約爲12萬元，此亦為上訴人因系爭木材滅失所受之損害。
  2.再者，所謂不真正連帶債務，係指數債務人以單一目的，本
    於各別之發生原因負其債務，因其中一債務之履行，他債務
    亦同歸消滅者而言（最高法院95年度台上字第2259號判決意
    旨參照）；上訴人因系爭木材滅失所受損害為12萬元，經本
    院認定如上，因陳枝億對上訴人負有侵權行為損害賠償責任
    12萬元，而被上訴人亦對上訴人負有民法第956條之賠償責
    任12萬元，其2人係基於前開各別原因成立不真正連帶債務
    ，而上訴人表示不跟陳枝億求償，當作其已經從陳枝億那拿
    到12萬元，應可評價為陳枝億對上訴人所負之12萬元債務已
    履行，被上訴人主張於任一人給付後，另一人在其給付範圍
    內，應同免給付責任，自屬正當。又損害賠償之目的既在於
    回復原狀，則被害人得請求賠償之範圍（金額），自不得逾
    越其所受損害之範圍（金額），是被害人得請求之金額，自
    應限縮至該物在受損時之應有價值，始符損害填補之本旨（
    最高法院105年度台上字第2131號判決意旨參照）。倘認陳
    枝億對上訴人已為12萬元債務之履行，而被上訴人仍須對上
    訴人給付，則上訴人就系爭木材滅失所受之損害即發生重複
    填補之結果，即與損害賠償法則之「損害填補」原則相違，
    是應認該二人就上訴人之損害，應負擔不真正連帶損害賠償
    責任，陳枝億對上訴人所負之12萬元損害賠償債務既已履行
    ，則被上訴人即應同免此部分之給付責任，而無須再賠償上
    訴人12萬元。
六、從而，上訴人依民法第184條第1項前段、第956條之規定，
    請求被上訴人給付損害賠償50萬元及法定遲延利息部分，即
    屬不應准許。原審所為上訴人敗訴之判決，所持理由雖與本
    院不同，但其結果並無二致，仍應予以維持。上訴意旨指摘
    原判決不當，求予廢棄，為無理由，應予駁回。
七、本件事證已臻明確，兩造其餘之攻擊防禦方法及所提證據，
    於判決結果不生影響，爰不一一論列，併此敘明。
八、訴訟費用負擔之依據：民事訴訟法第78條。
中　　華　　民　　國　　111 　年　　12　　月　　21　　日
                  民事第一庭    審判長法　官　楊憶忠
                                      法　官　吳俐臻
                                      法　官　陳建欽
以上正本係照原本作成。
本判決不得上訴。
中　　華　　民　　國　　111 　年　　12　　月　　21　　日
                                      書記官  張春梅